ACORDAO-COMPLETO-2391236

ACÓRDÃO 9011/2020 ATA 29/2020 - PRIMEIRA CÂMARA

VISTOS, relatados e discutidos estes autos de tomada de contas especial instaurada pelo Fundo Nacional de Desenvolvimento da Educação (FNDE) em desfavor de Hélio Fontenele Magalhães, ex-Prefeito de Granja/CE, em razão da impugnação parcial de despesas realizadas com os recursos repassados ao município, à conta do Programa de Educação de Jovens e Adultos, exercício 2003 (EJA/2003) e do Programa de Apoio aos Sistemas de Ensino para Atendimento à Educação de Jovens e Adultos, exercício 2004 (Peja/2004) . 
ACORDAM os Ministros do Tribunal de Contas da União, reunidos em sessão da Primeira Câmara, ante as razões expostas pelo Relator, em:
9.1. com fundamento nos arts. 1º, inciso I, 16, inciso III, alíneas 'b' e 'c', e 19, da Lei 8.443/1992, julgar irregulares as contas de Hélio Fontenele Magalhães (CPF XXX.158.223-XX) , condenando-o ao pagamento do débito discriminado a seguir, atualizado monetariamente e acrescido dos juros de mora devidos, calculado desde a data de ocorrência indicada até sua efetiva quitação, na forma da legislação vigente, fixando o prazo de 15 (quinze) dias, a contar do recebimento da notificação, para que seja comprovado, perante este Tribunal, o recolhimento da quantia ao Fundo Nacional de Desenvolvimento da Educação, nos termos do art. 23, inciso III, alínea "a", da referida Lei, c/c o art. 214, inciso III, alínea "a", do Regimento Interno do TCU;
Programa de Educação de Jovens e Adultos - EJA/2003
	Data
	Valor Original (R$) 

	29/8/2003
	3.811,90

	1/4/2003
	1.440,00

	31/10/2003
	1.920,00

	11/12/2003
	1.200,00

	29/1/2003
	6.565,79

	27/2/2003
	6.308,31

	03/10/2003
	367,04

	03/10/2003
	136,16

	03/10/2003
	16.771,00

	03/10/2003
	36.627,00

	1/4/2003
	120,10

	09/05/2003
	34,41

	1/8/2003
	93,25

	04/11/2003
	12,17

	10/12/2003
	35,17

	Total
	75.442,30

Programa de Apoio aos Sistemas de Ensino para Atendimento à Educação de Jovens e Adultos 
Peja/2004
	Data
	Valor Original (R$) 

	30/1/2004
	877,33

	31/5/2004
	157,50

	30/6/2004
	126,00

	8/7/2004
	8,00

	8/7/2004
	20,00

	30/7/2004
	265,50

	25/8/2004
	184,70

	31/8/2004
	132,75

	30/9/2004
	132,75

	30/11/2004
	132,75

	31/12/2004
	147,50

	Total
	R$ 2.184,78

9.2. com fundamento no art. 26 da Lei 8.443/1992, autorizar, se requerido, o pagamento da importância devida em até 36 (trinta e seis) parcelas mensais e consecutivas, fixando o prazo de 15 (quinze) dias, a contar do recebimento da notificação, para que seja comprovado, perante este Tribunal, o recolhimento da primeira parcela, e de 30 (trinta) dias, a contar da parcela anterior, para que seja comprovado o recolhimento das demais parcelas, devendo incidir sobre cada valor mensal os devidos acréscimos legais, na forma prevista na legislação vigente, além de alertar que a falta de comprovação do recolhimento de qualquer parcela importará no vencimento antecipado do saldo devedor, nos termos do art. 217 do Regimento Interno do TCU;
9.3. com fundamento no art. 28 da Lei 8.443/1992, autorizar, desde logo, a cobrança judicial das dívidas, caso não atendida a notificação;
9.4. com fundamento no art. 16, § 3º, da Lei 8.443/1992, c/c art. 209, § 7º, do Regimento Interno do TCU, remeter cópia deste acórdão à Procuradoria da República no Ceará, para adoção das medidas que entender cabíveis;
9.5. dar ciência deste acórdão ao Fundo Nacional de Desenvolvimento da Educação e ao responsável.

Tomada de Contas Especial instaurada em razão da impugnação de despesas realizadas com recursos repassados ao município de Granja/CE, à conta do Programa de Educação de Jovens e Adultos e Programa de Apoio aos Sistemas de Ensino para Atendimento à Educação de Jovens e Adultos.

Primeira Câmara

Município de Granja - CE.

3. Interessados/Responsáveis:
3.1. Interessado: Fundo Nacional de Desenvolvimento da Educação (00.378.257/0001-81).
3.2. Responsável: Hélio Fontenele Magalhães (XXX.158.223-XX).

13.1. Ministros presentes: Walton Alencar Rodrigues (Presidente), Benjamin Zymler e Bruno Dantas (Relator).
13.2. Ministro-Substituto convocado: Augusto Sherman Cavalcanti.
13.3. Ministro-Substituto presente: Weder de Oliveira.

BRUNO DANTAS

Cuidam os autos de Tomada de Contas Especial instaurada pelo Fundo Nacional de Desenvolvimento da Educação (FNDE) em desfavor de Hélio Fontenele Magalhães, ex-Prefeito de Granja/CE (gestão 9/10/2001 a 31/12/2004) , em razão da impugnação parcial de despesas realizadas com os recursos repassados ao município, à conta do Programa de Educação de Jovens e Adultos, exercício 2003 (EJA/2003) e do Programa de Apoio aos Sistemas de Ensino para Atendimento à Educação de Jovens e Adultos, exercício 2004 (Peja/2004) . 
Por registrar as principais ocorrências havidas no andamento do processo até o momento, resumindo os fundamentos das peças acostadas aos autos, adoto como relatório, com os ajustes necessários, a instrução da secretaria responsável pela análise da demanda (peça 21) , que contou com a anuência do corpo diretivo da unidade (peças 22-23) :
"HISTÓRICO
2.	Os recursos repassados pelo FNDE ao Município de Granja/CE, foram no âmbito do Programa de Educação de Jovens e Adultos (EJA 2003) e do Programa de Apoio aos Sistemas de Ensino para Atendimento à Educação de Jovens e Adultos (Peja 2004) . Foram destinados R$ 158.944,80 para o EJA/2003 (peça 2, p. 52) e R$ 229.645,83 para o Peja/2004 (peça 2, p. 53) , conforme quadros abaixo:
Programa de Educação de Jovens e Adultos - EJA/2003 (peça 2, p.52) .
	Data
	Valor (R$) 

	7/5/2003
	13.245,40

	7/5/2003
	13.245,40

	7/5/2003
	13.245,40

	7/5/2003
	13.245,40

	27/5/2003
	13.245,40

	6/12/2003
	13.245,40

	7/8/2003
	13.245,40

	19/9/2003
	13.245,40

	23/9/2003
	13.245,40

	29/10/2003
	13.245,40

	6/12/2003
	13.245,40

	26/6/2003
	13.245,40

	Total:
	158.944,80

Programa de Apoio aos Sistemas de Ensino para Atendimento à Educação de Jovens e Adultos 
Peja/2004 (peça 2, p.53) .
	Data
	Valor (R$) 

	29/4/2004
	22.964,58

	24/5/2004
	22.964,58

	25/6/2004
	22.964,58

	28/9/2004
	22.964,58

	28/12/2004
	22.964,60

	11/10/2004
	22.964,58

	10/11/2004
	22.964,58

	27/11/2004
	22.964,58

	24/12/2004
	22.964,59

	13/9/2004
	22.964,58

	Total
	229.645,83

3.		A data limite da prestação de contas do EJA/2003 foi 28/2/2004 e a do Peja/2004, 31/3/2005 (peça 2, p. 328 e 329, respectivamente) . Os motivos para a instauração da presente Tomada de Contas Especial foram as irregularidades na execução e a não comprovação da execução de parte dos recursos do EJA/2003 e irregularidades na execução dos recursos do Peja/2004, contrariando os dispositivos da Resolução CD/FNDE n. 5, de 2/4/2003 (EJA/2003) e da Resolução CD/FNDE nº 17, de 22/4/2004 (Peja/2004) . 
Programa de Educação de Jovens e Adultos (EJA/2003) 
4.		A Prefeitura Municipal de Granja/CE apresentou a prestação de contas dos recursos repassados à conta do Programa de Educação de Jovens e Adultos (EJA) , exercício 2003, pelo Sr. Hélio Fontenele Magalhães, ex-Prefeito Municipal de Granja/CE (gestão 9/10/2001 a 31/12/2004) , mediante o Ofício nº 203/2004, registrado na Autarquia sob o nº 31.566/2004-9, datado de 19/2/2004 (peça 2, p.58-61) .
5.		O Parecer/FNDE/Dirof/Gecap/Dipra/PC/2003/EJA nº 7.670/2004 apresenta a análise da prestação de contas com parecer de aprovação (peça 2, p. 61) .
6.		No entanto, a entidade sofreu uma fiscalização in loco, decorrente do 8° sorteio do Projeto de Fiscalização a Partir de Sorteios Públicos da CGU, de 30/3/2004, que registrou as ocorrências no Relatório de Fiscalização nº 9/2004 (peça 2, p. 70-87) , apontando as seguintes constatações no Programa EJA/2003, que causaram danos ao Erário:
6.1.	Constatação: Despesa no valor de R$ 3.811,90 sem a documentação probatória (peça 2, p. 73) ;
6.2. 	Constatação: Não-apresentação de processos licitatórios e contratos que respaldem pagamentos de despesas no valor de R$ 4.560,0 (peça 2, p. 73-74) ;
6.3.	Constatação: Aquisição de materiais de consumo, no valor de R$ 53.398,00, contrariando o disposto na legislação do Programa (peça 21, p. 75-76) ;
6.4.	Constatação: Excedente em tipo e quantidade de 'kit para aluno' adquirida no valor de R$ 516,80, contrariando o disposto na legislação do Programa (peça 2, p. 77-78) ;
6.5.	Constatação: Realização de despesas no valor de R$ 12.874,10 sem discriminação precisa dos serviços prestados (peça 2, p. 78) .
7.	Outras constatações que não deram origem ao débito, que sujeitarão o responsável a audiência:
7.1.	descumprimento de cláusula prevista em edital de processo licitatório (não apresentação, pelos licitantes, das certidões fiscais exigidas no edital) (peça 2, p. 72-73) ;
7.2.	comprovantes de entrega dos convites, em processo licitatório, sem data (peça 2, p. 331) ;
7.3.	inexistência, no processo licitatório, da devida pesquisa de preços, nos termos do inciso IV, artigo 43, da Lei 8.666/1993 (peça 2, p. 331) ;
7.4.	inexistência, nos processos de pagamento, de comprovantes de quitação com FGTS e INSS (peça 2, p. 331) ;
7.5.	emissão de empenho, em favor de empresa vencedora de certame, com data anterior à data de adjudicação do processo licitatório (peça 2, p. 74) ;
7.6.	comprovação de despesa mediante cópia de nota fiscal (peça 2, p. 79) ;
7.7.	comprovação de despesa com notas fiscais sem a devida identificação do Programa (peça 2, p. 79-80) . 
8.		O Ofício nº 069/2009-Diafi/Copra/CGCap/Difin/FNDE, de 11/2/2009, encaminhou cópia do Relatório de Fiscalização nº 9/2004 da CGU para o Sr. Hélio Fontenele Magalhães (CPF XXX.158.223-XX) , ex-Prefeito Municipal de Granja/CE (gestão 9/10/2001 a 31/12/2004) , comunicando acerca das irregularidades e solicitando a regularização das pendências ou a devolução dos recursos apontados, relativos aos programas mencionados (peça 2, p. 104-106) . O AR indica o recebimento da correspondência em 2/3/2009 (peça 2, p. 125) .
9.		O Sr. Hélio Fontenele Magalhães (CPF XXX.158.223-XX) , ex-Prefeito Municipal de Granja/CE (gestão 9/10/2001 a 31/12/2004) , ofereceu justificativa, mediante expediente registrado na Autarquia sob nº 73.225/09-6, datado de 1/4/2009 (peça 2, p. 127-143) . As justificativas foram consideradas insuficientes para elidir as irregularidades (peça 2, p. 332, item 7) .
10.		Consta à peça 2, p. 158-184, a Ação Civil de Improbidade Administrativa 055/2005 Com Pedido de Liminar, interposta pelo MPF/CE (peça 2, p. 160) contra, dentre outros, o Sr. Hélio Fontenele Magalhães, incluindo, no seu objeto, os fatos relacionados à fiscalização da CGU.
11.		A Informação 221/2015-Daesp/Copra/CGCap/Difin/FNDE/MEC de 21/12/2015 (peça 2, p. 197-201) apresenta a Análise Financeira da Prestação de Contas do Programa Educação de Jovens e Adultos - EJA/2003, acerca das ocorrências constatadas em auditoria da Controladoria Geral da União - CGU (Relatório 9/2004) . O montante impugnado corresponde ao propalado na fiscalização da CGU, totalizando R$ 75.632,32:
Irregularidades na Aplicação dos Recursos do EJA/2003
	Constatação
	Cheque/ Nota
	Data
	Valor (R$) 

	Despesa no valor de R$ 3.811,90 sem documentação comprobatória.
	850037
	29/8/2003
	3.811,90 

	Não-apresentação de processos licitatórios e contratos que respaldem pagamentos de despesas no valor de R$ 4.560,00. Trata-se de despesa indevida feita com a formação de professores, uma vez que essa capacitação estava a cargo de empresa de assessoria contratada, conforme cláusula expressa do contrato.
	NF 196 
NF 846 
NF 1015
	1/4/2003
31/10/2003
11/12/2003
	1.440,00
1.920,00 
1.200,00

	Realização de despesas, no valor de R$ 12.874,10, sem discriminação precisa dos serviços prestados.
	NF 5788 
NF 5809
	29/1/2003 27/2/2003
	6.565,79 6.308,31

	Excedente na quantidade de 'kit para aluno' adquirida, no valor de R$ 503,20, contrariando o disposto na legislação do Programa.
	NF 1363 
NF 1364
	3/10/2003 
3/10/2003
	367,04
136,16

	Aquisição de materiais de consumo não contemplados pelo Programa, no valor de R$ 53.398,00 (NF 1363, de R$ 16.771,00; e NF 1364, de R$ 36.627,00 - peça 21, p. 7576) .
	NF 1363 
NF 1364
	3/10/2003 3/10/2003
	16.771,00 36.627,00

	Total
			75.147,20

11.1. 	A análise do FNDE acresceu àquele total as seguintes parcelas:
11.1.1.	Não aplicação de parte dos recursos no mercado financeiro, contrariando o disposto nos incisos IV, V e VI do art. 4° da Resolução CD/FNDE n. 5, de 2/4/2003, acarretando prejuízo de R$ 295,10, conforme discriminado a seguir:
	Movimentação Extrato Bancário

	Data
	Data Final
	Valor não aplicado
	Tipo de Aplicação
	Rendimento

	31
	1/4/2003
	171.292,53
	Curto Prazo
	120,10

	30
	9/5/2003
	8.794,78
	Curto Prazo
	34,41

	31
	1/8/2003
	146.902,06
	Curto Prazo
	93,25

	31
	4/11/2003
	13.245,40
	Curto Prazo
	12,17

	30
	10/12/2003
	9.670,96
	Curto Prazo
	35,17

	Total
	295,10

11.2. Pagamento indevido de tarifas bancárias e juros, conforme disposto tabela abaixo:
	Pagamento indevido de tarifas bancárias e juros do EJA/2003

	Data
	Tipo
	Valor (R$) 

	14/3/2003
	Tarifa
	4,90

	12/5/2003
	Tarifa
	3,69

	30/5/2003
	Tarifa
	31,86

	30/5/2003
	Juros
	0,15

	23/6/2003
	Tarifa
	5,42

	31/12/2003
	Tarifa
	144,00

	Total
	190,02

12.		Adicionalmente, cabe destacar que, na vigência da IN-STN 1/1997, apesar da previsão contida no art. 8º, inciso VII, a jurisprudência do TCU é no sentido de não caber condenação em débito decorrente de despesas oriundas da simples utilização da conta corrente, desde que não seja consequência de comportamento inadequado por parte do titular da conta bancária. No caso concreto, as tarifas foram pagas decorrentes da movimentação normal da conta. Portanto, não cabe condenação em débito dos convenentes pela simples utilização de serviços bancários necessários e inevitáveis para a manutenção da conta corrente específica e para a execução do objeto do convênio, conforme Acórdão 912/2014-TCU-Plenário, 6.197/2016-TCU1ª Câmara, 4.661/2017-TCU-1ª Câmara, todos da relatoria do Ministro Benjamin Zymler, e Acórdão 7596/2017-TCU-Segunda Câmara, da relatoria do Ministro Augusto Nardes.
13.		O Ofício 894/2015-Daesp/Copra/CGCap/Difin/FNDE, de 30/12/2015 (peça 2, p. 203/207) , informa ao responsável sobre a reanálise financeira de prestação de contas do EJA/2003 e concede trinta dias para adoção de providências. O Aviso de Recebimento foi recebido em 1/2/2016 (peça 2, p. 210) .
Programa de Apoio aos Sistemas de Ensino para Atendimento à Educação de Jovens e Adultos (Peja/2004) 
14.		A prestação de contas do Programa de Apoio aos Sistemas de Ensino para Atendimento à Educação de Jovens e Adultos (Peja) , exercício 2004, foi apresentada pelo senhor Francisco Geovane da Rocha, Prefeito Municipal de Granja/CE, gestão 2005/2008 (sucessor) , mediante o Ofício 209/2005, registrado na Autarquia sob n. 102.816/05-1, datado de 5/5/2005 (peça 2, p. 231245) . Instado a corrigir impropriedades pelos Comunicados PC2004/Peja/001/2005 (peça 2, p. 246) e PC2004/Peja/002/2005 (peça 2, p. 253) , o mesmo apresentou a documentação de peça 2, p. 247/252 e 254/258, por meio dos Ofícios 202/2006 e 211/2006, respectivamente. 
15.		A Informação 725/2013-Diafi/Copra/CGCap/Difin/FNDE de 19/12/2013 (peça 2, p. 262-264) trata da reanálise financeira, em que se constataram irregularidades na prestação de contas, capitulada no Demonstrativo da Execução da Receita e da Despesa e de Pagamentos Efetuados, em que foram efetuados pagamentos de despesas não contempladas pelo programa num total de R$ 2.184,78, quais sejam, Tarifas de Pagamento de Salário (R$ 1.307,45) e Prestação de Serviço - Digitação Folha de Pagamento (R$ 877,33) (peça 2, p. 234 e 243) (Anexo 1) .
	Pagamentos de Despesas não Contempladas pelo Peja/2004

	Favorecido/CNPJ
	Especificação do Serviço
	Pagamento

			CH/OB
	Data
	Valor (R$) 

	Arthur Ferreira Viana Neto
CPF XXX.009.653-XX
	Digitação da Folha de Pagamento
Documento RB
	850051
	30/1/2004
	877,33

	Banco do Brasil
	Tarifa de Folha de Pagamento
	70911
	30/5/2004
	157,50

	Banco do Brasil
	Tarifa de Folha de Pagamento
	70911
	30/6/2004
	126,00

	Banco do Brasil
	Tarifa de Folha de Pagamento
	70911
	8/7/2004
	8,00

	Banco do Brasil
	Tarifa de Folha de Pagamento
	70911
	8/7/2004
	20,00

	Banco do Brasil
	Tarifa de Folha de Pagamento
	70911
	30/7/2004
	265,50

	Banco do Brasil
	Tarifa de Folha de Pagamento
	6898
	25/8/2004
	184,70

	Banco do Brasil
	Tarifa de Folha de Pagamento
	70911
	31/8/2004
	132,75

	Banco do Brasil
	Tarifa de Folha de Pagamento
	70911
	30/9/2004
	132,75

	Banco do Brasil
	Tarifa de Folha de Pagamento
	70911
	30/11/2004
	132,75

	Banco do Brasil
	Tarifa de Folha de Pagamento
	70911
	31/12/2004
	147,50

	Total
	2.184,78

16.		O Ofício 1.386/2013-Diafi/Copra/CGCap/Difin/FNDE, de 30/12/2013 (peça 2, p. 265/266) , informa ao responsável sobre a reanálise financeira de prestação de contas do Peja/2004 e concede trinta dias para adoção de providências. O Aviso de Recebimento foi recebido em 13/1/2014 (peça 2, p. 267) .
17.		O Parecer 247/2014-Diafi/Copra/CGCap/Difin/FNDE, de 13/10/2014 (peça 2, p. 284287) , aprova parcialmente a prestação de contas, de acordo com a Informação 725/2013 e altera a situação da Entidade no Sistema de Prestação de Contas - SISPCO, para 'inadimplente'.
18.		O Ofício 1.224/2014-Diafi/Copra/CGCap/Difin/FNDE/MEC de 29/12/2014 (peça 2, p. 288) apresenta a análise financeira da prestação de contas do Peja/2004, com cópia do Parecer 247/2014-Diafi/Copra/CGCap/Difin/FNDE e informa que as contas serão encaminhadas para adoção das medidas previstas na Instrução Normativa 71/2012-TCU, o que enseja a instauração de Tomada de Contas Especial. O Aviso de Recebimento retornou sem aposição de ciência (peça 2, p. 298) . O responsável foi notificado pelo Edital 18, de 19/3/2015 (peça 2, p. 299) .
19.		Diante do não saneamento das irregularidades apontadas e da não devolução dos recursos impugnados, instaurou-se a Tomada de Contas Especial. O Relatório de TCE 177/2017Direc/Cotce/CGCap/Difin-FNDE/MEC, de 10/4/2017 (peça 2, p. 328-340) registra como irregularidades as mesmas relatadas na Informação 725/2013-Diafi/Copra/CGCap/Difin/FNDE, que somam R$ 77.814,10 em valores históricos.
20.		O Relatório de Auditoria 1.037/2017, da Controladoria-Geral da União (peça 3, p. 1-5) , também chegou às mesmas conclusões.
21.		Após serem emitidos o Certificado de Auditoria, o Parecer do Dirigente de Controle Interno e o Pronunciamento Ministerial (peça 3, p. 6, 8 e peça 4, respectivamente) , o processo foi remetido a este Tribunal.
22.		Em análise preliminar dos documentos presentes nos autos por este tribunal (peça 10) , verificou-se que o Sr. Hélio Fontenele Magalhães (CPF XXX.158.223-XX) , ex-Prefeito Municipal de Granja/CE (gestão 9/10/2001 a 31/12/2004) , era a pessoa responsável pela gestão e execução dos recursos federais recebidos à conta do Programa de Educação de Jovens e Adultos (EJA) , exercício 2003 e do Programa de Apoio aos Sistemas de Ensino para Atendimento à Educação de Jovens e Adultos (Peja) , exercício 2004, e que a data limite da prestação de contas do EJA/2003 foi 28/2/2004 e a do Peja/2004, 31/3/2005 (peça 2, p. 328 e 329, respectivamente) .
23.		Constatou-se ainda, que foi dada oportunidade de defesa ao Sr. Hélio Fontenele Magalhães (CPF XXX.158.223-XX) , Prefeito Municipal de Granja/CE, gestão 9/10/2001 a 31/12/2004, em obediência aos princípios constitucionais que asseguram o direito ao contraditório e à ampla defesa, tendo em vista as comunicações realizadas por intermédio dos Ofícios 894/2015-Daesp/Copra/CGCap/Difin/FNDE, de 30/12/2015 (peça 2, p. 203/207) e 1.224/2014-Diafi/Copra/CGCap/Difin/FNDE/MEC, de 29/12/2014 (peça 2, p. 288) , mas que o responsável não apresentou justificativas para as irregularidades que lhe foram imputadas (peça 10, p. 6, itens 28, 29 e 30) .
24.		Assim, a análise preliminar concluiu que os recursos repassados no âmbito do EJA/2003 e do Peja/2004 foram integralmente gastos na gestão do Sr. Hélio Fontenele Magalhães, que não apresentou justificativas para as irregularidades que lhe foram imputadas, não comprovando a boa e regular aplicação dos recursos públicos repassados à conta do EJA/2003 e do Peja/2004, sendo, portanto, o responsável pelo prejuízo apurado nesta Tomada de Contas Especial, conforme tabela abaixo:
	Data
	Valor (R$) 

	29/08/2003
	3.811,90

	1/4/2003
	1.440,00

	31/10/2003
	1.920,00

	11/12/2003
	1.200,00

	29/01/2003
	6.565,79

	27/02/2003
	6.308,31

	03/10/2003
	367,04

	03/10/2003
	136,16

	03/10/2003
	16.771,00

	03/10/2003
	36.627,00

	1/4/2003
	120,10

	09/05/2003
	34,41

	1/8/2003
	93,25

	04/11/2003
	12,17

	10/12/2003
	35,17

	14/03/2003
	4,90

	12/05/2003
	3,69

	30/05/2003
	31,86

	30/05/2003
	0,15

	23/06/2003
	5,42

	31/12/2003
	144,00

	30/01/2004
	877,33

	31/05/2004
	157,50

	30/06/2004
	126,00

	08/07/2004
	8,00

	08/07/2004
	20,00

	30/07/2004
	265,50

	25/08/2004
	184,70

	31/08/2004
	132,75

	30/09/2004
	132,75

	30/11/2004
	132,75

	31/12/2004
	147,50

	Total
	77.817,10

Valor atualizado do débito (sem juros) em 12/9/2018: R$ 373.849,50 (peça 9) .
25.		Após o pronunciamento da unidade técnica (peça 12) , foi promovida a citação do responsável, Sr. Hélio Fontenele Magalhães (CPF XXX.158.223-XX) , ex-Prefeito Municipal de Granja/CE (gestão 9/10/2001 a 31/12/2004) , por meio do Ofício 2225/2018-TCU/Secex-TCE (peça 13) , de 8/10/2018, para apresentar alegações de defesa quanto à não comprovação da boa e regular aplicação dos recursos recebidos no âmbito do EJA/2003 e do Peja/2004, bem como, a audiência pelas irregularidades apresentadas no relatório da CGU, conforme demonstrado abaixo:
25.1	CITAÇÃO: apresentar alegações de defesa quanto às irregularidades detalhadas a seguir:
	a) Irregularidades: não comprovação da boa e regular aplicação dos recursos federais repassados ao Município de Granja/CE, pelos seguintes motivos:
         	Com relação ao Programa EJA/2003:
	Despesa no valor de R$ 3.811,90 sem a documentação probatória (peça 2, p. 73) ;
	Não apresentação de processos licitatórios e contratos que respaldem pagamentos de despesas no valor de R$ 4.560,0 (peça 2, p. 73-74) ;
	Aquisição de materiais de consumo, no valor de R$ 53.398,00, contrariando o disposto na legislação do Programa (peça 21, p. 75-76) ;
	Excedente em tipo e quantidade de 'kit para aluno' adquirida no valor de R$ 516,80, contrariando o disposto na legislação do Programa (peça 2, p. 7778) ;
	Realização de despesas no valor de R$ 12.874,10 sem discriminação precisa dos serviços prestados (peça 2, p. 78) ;
	Não aplicação de parte dos recursos no mercado financeiro, contrariando os dispostos nos incisos IV, V e VI do art. 4° da Resolução CD/FNDE n. 5, de 2/4/2003, acarretando prejuízo de R$ 295,10 (peça 2, p. 200) ;
	Pagamento indevido de tarifas bancárias e juros no total de R$ 190,02 (peça 2, p. 201) .
	Com relação ao Programa Peja/2004:
	Pagamentos de Despesas de tarifa bancária não contempladas pelo Peja/2004 no montante de R$ 2.184,78.
	b) Conduta: ao proceder pagamentos da conta específica sem a observância dos preceitos legais e regulamentares, o responsável não logrou demonstrar a boa e regular aplicação dos recursos federais recebidos à conta do EJA/2003 e do Peja/2004;
	c) Dispositivos violados: art. 37, caput, c/c o art. 70, parágrafo único, da Constituição da República Federativa do Brasil; art. 93, do Decreto-lei 200/1967; art. 66, do Decreto 93.872/1986; art. 2º da Lei 8.666/1993; incisos IV, V e VI do art. 4°, art. 5º e 15 da Resolução CD/FNDE 5, de 2/4/2003 (EJA/2003) e art. 5º da Resolução CD/FNDE 17, de 22/4/2004 (Peja/2004) ;
	d) Evidências: Relatório de Auditoria 1.037/2017 da Controladoria-Geral da União, de 30/3/2004; Informação 221/2015-Daesp/Copra/CGCap/Difin/ FNDE/MEC, de 21/12/2015; Parecer 247/2014-Diafi/Copra/CGCap/ Difin/FNDE, de 13/10/2014 e 177/2017-Direc/Cotce/CGCap/Difin-FNDE/ MEC, de 10/4/2017;
25.2	AUDIÊNCIA: apresentar razões de justificativa quanto às irregularidades a seguir:
	a) Irregularidade: não comprovação da boa e regular aplicação dos recursos federais repassados no âmbito do Programa de Educação de Jovens e Adultos (EJA) , exercício 2003, em face das irregularidades constatadas em fiscalização in loco, decorrente do 8° sorteio do Projeto de Fiscalização a Partir de Sorteios Públicos da CGU, de 30/3/2004, que registrou as ocorrências no Relatório de Fiscalização 9/2004, apontando as seguintes constatações, que não causaram danos ao Erário: 
	Descumprimento de cláusula prevista em edital de processo licitatório (não apresentação, pelos licitantes, das certidões fiscais exigidas no edital) (peça 2, p. 72-73) ;
	Comprovantes de entrega dos convites, em processo licitatório, sem data (peça 2, p. 331) ;
	Inexistência, no processo licitatório, da devida pesquisa de preços, nos termos do inciso IV, artigo 43, da Lei 8.666/1993 (peça 2, p. 331) ;
	Inexistência, nos processos de pagamento, de comprovantes de quitação com FGTS e INSS (peça 2, p. 331) ;
	Emissão de empenho, em favor de empresa vencedora de certame, com data anterior à data de adjudicação do processo licitatório (peça 2, p. 74) ;
	Comprovação de despesa mediante cópia de nota fiscal (peça 2, p. 79) ;
	Comprovação de despesa com notas fiscais sem a devida identificação do Programa (peça 2, p. 79-80) .
	b) Conduta: negligenciar a gestão dos recursos repassados no âmbito do Programa de Educação de Jovens e Adultos (EJA) , exercício 2003, dando azo às irregularidades constatadas;
	c) Dispositivos violados: art. 37, caput, c/c o art. 70, parágrafo único, da Constituição da República Federativa do Brasil; art. 93, do Decreto-lei 200/1967; art. 66, do Decreto 93.872/1986; art. 2º da Lei 8.666/1993; incisos IV, V e VI do art. 4°, art. 5º e 15 da Resolução CD/FNDE 5, de 2/4/2003 (EJA/2003) ;
	d) Evidências: Relatório de Auditoria 1.037/2017 da Controladoria-Geral da União, de 30/3/2004; Informação 221/2015-Daesp/Copra/CGCap/Difin/ FNDE/MEC, de 21/12/2015; Parecer 247/2014-Diafi/Copra/CGCap/Difin/ FNDE, de 13/10/2014 e 177/2017-Direc/Cotce/CGCap/Difin-FNDE/MEC, de 10/4/2017;
26.		Por conseguinte, em 8/2/2019, o Sr. Hélio Fontenele Magalhães (CPF XXX.158.223-XX) , Prefeito Municipal de Granja/CE, gestão 9/10/2001 a 31/12/2004, compareceu aos autos e apresentou defesa (peça 14) , por intermédio de procuradores devidamente credenciados (peça 17) .
ANÁLISE DOS PRESSUPOSTOS DE PROCEDIBILIDADE DA IN/TCU 71/2012R 
27.		Verifica-se que não houve o transcurso de mais de dez anos desde o fato gerador sem que tenha havido a notificação do responsável pela autoridade administrativa federal competente (art. 6º, inciso II, c/c art. 19, da IN/TCU 71/2012, modificada pela IN/TCU 76/2016) , uma vez que os recursos foram transferidos ao longo de 2003 (EJA/2003) e 2004 (Peja/2004) (peça 2, 52 e 53, respectivamente) e:
27.1.	em relação ao EJA/2003, as despesas impugnadas datam de 31/12/2003 (peça 2, p. 243) . O responsável foi notificado sobre o resultado da auditoria em 2/3/2009 (peça 2, p. 125) , por meio do 069/2009-Diafi/Copra/CGCap/Difin/FNDE, de 11/2/2009 (peça 2, p. 104-106) ;
27.2.	em relação ao Peja 2004, as despesas impugnadas datam de 31/12/2004 (peça 2, p. 245) . O responsável foi notificado em 13/1/2014 (peça 2, p. 267) , por meio do Ofício 1.386/2013Diafi/Copra/CGCap/Difin/FNDE, de 30/12/2013 (peça 2, p. 265-266) .
28.		Verifica-se que o valor atualizado do débito apurado sem juros, em 1/1/2017, é superior a R$ 100.000,00 (R$ 170.558,85 - peça 8) , na forma estabelecida conforme os arts. 6º, inciso I e § 3º, inciso I, e 19, da IN/TCU 71/2012, modificada pela IN/TCU 76/2016.
29.		A tomada de contas especial está, assim, devidamente constituída e em condição de ser instruída.
EXAME TÉCNICO
30.		Inicialmente, cumpre observar que não há nos autos comprovante de recebimento do ofício de citação e audiência, motivo pelo qual não temos como verificar se o documento que apresenta a defesa do responsável foi tempestivo.
31.		Feita essa observação, passamos agora a analisar o mérito das ALEGAÇÕES DE DEFESA, apresentadas pelo responsável, por meio de seus procuradores (peça 14) .	
32.		Inicialmente, a defesa apresentou o tópico 'sinopse do relatório', no qual atestou que o Sr. Hélio Fontenele Magalhães (CPF XXX.158.223-XX) , efetivamente foi o Prefeito Municipal de Granja/CE, na gestão 9/10/2001 a 31/12/2004, período em que ocorreram as irregularidades que lhe foram imputadas, em 2003 e 2004.
33.		Na sequência, requereu que fosse decretada a prescrição e o reconhecimento da ausência de responsabilidade do defendente (peça 14, p. 6, item VI) , com base nos quatro argumentos de defesa discriminados abaixo:
	a) Da Prescrição: com base no fato de que as irregularidades ocorreram em '2003 e 2004, ou seja, há mais de 15 (quinze) anos', a defesa afirma que 'é induvidoso que o Tribunal de Contas não pode ficar excluído de qualquer prazo prescricional', ainda que inexista um prazo na Lei 8.443/1992. Argumenta ainda, dentre outros, que 'a regra geral prevista no Código Civil é de 10 (dez) anos, nos termos do artigo 205, e requer o 'reconhecimento da prescrição ante o lapso temporal transcorrido' entre a data dos fatos e a data da citação do Tribunal de Contas, realizada em 23/1/2019 (peça 14, p.2, item II.1) .
	b) Impossibilidade de defesa: argumentou que 'é impossível ao defendente apresentar esclarecimentos específicos ou as comprovações requeridas, tendo em vista que não possui documentos relativos aos fatos, uma vez que o Município de Granja atravessou um momento de grande instabilidade política, no período em que foi gestor, o que impediu o defendente de obter quaisquer documentos à época', e declara ainda que 'é cediço que com a sua saída da gestão municipal, induvidosamente os documentos não lhe foram disponibilizados pelos sucessores, de modo que não lhe pode ser atribuído a prática de omissão ou negligência.'
	c) Ausência da função de ordenador de despesas do acusado: argumentou que 'não ficou demonstrada qualquer ingerência do defendente no cometimento das irregularidades, em razão de não ter exercido a função de ordenador de despesas', e afirma que consta no relatório, que 'o Sr. Hélio não era o ordenador de despesas, nos exercícios de 2003 (EJA) e 2004 (PEJA) , mas sim o gestor municipal', uma vez que 'os recursos foram geridos pela Secretaria competente' e que 'como Prefeito Municipal à época não pode ser responsabilizado por atos praticados por terceiros.'
	d) Ausência de conduta imputada ao defendente: argumentou que 'em todas as irregularidades constantes do relatório e individualizadas no Anexo Matriz de Responsabilização, evidencia-se que a acusação é genérica, imputando simplesmente que Não Comprovação de boa e regular aplicação dos recursos, mas em nenhum momento apontou porque a responsabilidade seria do Sr. Hélio Magalhães.'
34.		Em análise do mérito, percebe-se que a estratégia da defesa optou por não apresentar justificativas sobre as irregularidades específicas apontadas, mas sim questionar a legitimidade da imputação da responsabilidade ao Sr. Hélio Fontenele Magalhães (CPF XXX.158.223-XX) , pela presente Tomada de Contas Especial, motivo pelo qual vamos nos deter, inicialmente, nessa questão.
35.		De fato, com relação ao argumento 'd', que trata da 'Ausência de conduta imputada ao defendente', as constatações apontadas pelo FNDE estão devidamente caracterizadas e documentadas de forma específica, em especial, a constatação por meio de fiscalização in loco da Controladoria Geral da União, uma vez que ficou demonstrado e comprovado o descumprimento de norma que o responsável estava obrigado a observar. As práticas irregulares foram descritas e os dispositivos legais e normativos infringidos foram citados no relatório de forma exaustiva.
36.		Ademais, a metodologia adotada pela CGU para emissão do referido Relatório é bem esclarecedora, pois apresentou a descrição de cada irregularidade, explicitando o 'fato', a 'evidência' e a 'manifestação do Prefeito' e, ainda, a 'análise da equipe' quanto à manifestação do Prefeito, conforme exemplo transcrito abaixo (peça 2, p. 73) :
4.5) Despesa no valor de R$ 3.811,90 sem documentação comprobatória.
Fato (s) : 
	Analisando os extratos bancários da conta específica do Programa verificamos débito no valor de R$ 3.811,90, em 29/8/2003, correspondente ao cheque n° 850037, sem que tenha sido apresentada a devida documentação comprobatória referente a esta despesa. Questionada sobre o assunto a Prefeitura Municipal de Granja/CE justificou, por meio de Declaração, de 30/4/2004, que 'foi um pagamento indevido que será regularizado no próximo mês'.
Evidência: 
	O fato foi evidenciado por meio de exame no extrato bancário, nos processos de pagamento e na Declaração da Prefeitura Municipal de Granja/CE, de 30/4/2004.
Manifestação do Prefeito: 
	'Esclarecemos que as despesas realizadas na ordem de R$ 3.811,90, efetivamente não se constituem gastos aproveitados pelo Programa, razão pela qual foi determinada a devolução dos referidos recursos para a conta corrente aberta para sua aplicação, conforme comprova ofício de fls. 195 a 199, elidindo a falha e convalidando a aplicação dos recursos do convênio.'
Análise da Equipe: 
	Apesar do ressarcimento dos valores, ficou caracterizada a utilização de forma indevida, pela prefeitura, dos recursos do programa, razão pela qual permanece a impropriedade apontada.
37.		Sendo assim, o argumento de que a acusação foi 'genérica' e de que 'em nenhum momento apontou porque a responsabilidade seria do Sr. Hélio Magalhães' não procede. No Relatório da CGU, ficou caracterizado que o Sr. Hélio Fontenele Magalhães (CPF XXX.158.223-XX) entendeu os questionamentos, uma vez que ele respondeu a cada questão, inclusive apresentando justificativas específicas para cada uma delas.
38.		Por conseguinte, no tocante à imputação da responsabilidade (argumento 'c') , 'Ausência da função de ordenador de despesas do acusado', cumpre observar que todo prefeito municipal é o responsável pelas ações de gestão de seus secretários municipais, uma vez que são cargos de confiança, de livre escolha do detentor de mandato eleitoral, cuja competência é definida pela própria Constituição Federal, tal é a sua importância como agente público.
39.		Nesse sentido, várias decisões desta Corte reforçaram a responsabilidade do agente público investido de cargo eletivo e administrativo, como se seguem:
Acórdão 1001/2018-TCU-Primeira Câmara, rel. Bruno Dantas
'O fato de a irregularidade, comissiva ou omissiva, não ter sido praticada diretamente pelo gestor principal, e sim por outros servidores ou por órgão subordinado ao seu, não o exime de responder pela irregularidade, com base na culpa in eligendo ou na culpa in vigilando.'
Acórdão 8784/2017-TCU-Primeira Câmara, rel. Bruno Dantas
'A assinatura do instrumento de transferência dos recursos da União ao ente federado torna o signatário garantidor do bom e regular emprego dos valores e motiva o dever de bem nomear seus auxiliares e de supervisionar suas atividades de modo adequado. A falta de fiscalização por parte do gestor quanto aos atos praticados pelos subordinados (culpa in vigilando) , o conhecimento do ato irregular praticado ou a má escolha do agente delegado (culpa in eligendo)  podem conduzir à responsabilização da autoridade.'
Acórdão 15710/2018-TCU-Primeira Câmara, rel. Augusto Sherman, item 8. do Voto que fundamentou:
'8. 	Em linha complementar à análise realizada pela Secex/CE, cabe aduzir que, uma vez caracterizado o dano ao erário, impõe-se a instauração da tomada de contas especial, em atendimento ao disposto no art. 8º da Lei 8.443/1992. Não há que se falar em prescrição da ação de ressarcimento, ante a assente jurisprudência deste Tribunal acerca da imprescritibilidade dessas ações, nos termos do art. 37, § 5º, in fine, da Constituição Federal. Também não lhe socorre o argumento tendente a afastar sua responsabilidade, ante a alegação que a irregularidade teria sido praticada no nível operacional da prefeitura. Como dirigente máximo do ente federado, cabia-lhe o dever de corretamente escolher e de supervisionar os seus subordinados, sob pena de responder pelos seus atos por culpa in eligendo ou culpa in vigilando. Por fim, quanto à alegação de necessidade de prazo para regularização da pendência, cabe ressaltar que o responsável foi notificado pelo FNDE para adotar essa providência desde 11/09/2009 (peça 1, p. 37-39) , sendo que, até o momento o responsável não trouxe aos autos qualquer elemento adicional suficiente para sanar a irregularidade. Também não o fez por ocasião da citação promovida por este Tribunal. Não é cabível, portanto, o pedido nesta fase.'
40.		Assim, não procede a alegação de defesa do ex-Prefeito, Sr. Hélio Fontenele Magalhães (CPF XXX.158.223-XX) , de que não pode ser responsabilizado por atos de terceiros, uma vez que o ordenador de despesas do EJA 2003 e Peja/2004, foi o Secretário Municipal da Educação. Os referidos acórdãos desse tribunal, reiteradamente, deixam claro que o ex-Prefeito tinha o dever de corretamente escolher e de supervisionar os seus subordinados.
41.		Com relação ao argumento do item 'b', de que 'é impossível ao defendente apresentar esclarecimentos específicos ou as comprovações requeridas, tendo em vista que não possui documentos relativos aos fatos', constatamos nos autos que, em 1/4/2009, o Sr. Hélio Fontenele Magalhães (CPF XXX.158.223-XX) apresentou justificativas específicas sobre cada item referente ao Relatório de Fiscalização nº 9/2004 da CGU (peça 2, p. 127-143) , em resposta ao Ofício nº 069/2009-Diafi/Copra/CGCap/Difin/FNDE, de 11/2/2009 (peça 2, p. 104-106) , que tinha como objeto comunicar acerca das irregularidades e solicitar a regularização das pendências ou devolução dos recursos apontados, relativos aos programas mencionados.
42.		Ademais, ainda nesse tópico de impossibilidade de defesa, causa estranheza a alegação do Sr. Hélio Fontenele Magalhães (CPF XXX.158.223-XX) de que 'os documentos não lhe foram disponibilizados pelos sucessores', uma vez que a resposta ao FNDE acima mencionada, foi apresentada em conjunto com o Sr. Esmerino Oliveira Arruda Coelho, Prefeito Municipal em exercício na época, que também foi notificado sobre o Relatório da CGU, por meio do Ofício nº 068/2009-Diafi/Copra/CGCap/Difin/FNDE (peça 2, p. 127-143) .
43.		Dessa forma, ficou constatado que a argumentação de que o gestor não teve acesso aos documentos necessários para sua defesa não procede. No documento em que apresentou suas justificativas perante o FNDE, em nenhum momento, o Sr. Hélio Fontenele Magalhães (CPF XXX.158.223-XX) argumentou que estava sem acesso aos documentos necessários. Na verdade, ocorreu exatamente o contrário, pois os advogados constituídos nos autos representaram, em documento único, tanto o Sr. Hélio Fontenele Magalhães (CPF XXX.158.223-XX) , ex-Prefeito Municipal de Granja/CE (gestão 9/10/2001 a 31/12/2004) , quanto o Sr. Esmerino Oliveira Arruda Coelho, Prefeito Municipal de Granja/CE (gestão 2009/2012) , sendo esse último, o prefeito gestor à época, com total acesso aos documentos nos arquivos da Prefeitura.
44.		Cabe ressaltar, no entanto, que, segundo o Relatório de TCE, as justificativas foram consideradas insuficientes para elidir as irregularidades (peça 2, p. 332, item 7) . Com efeito, houve uma reanálise financeira de Prestação de Contas, encaminhada ao Sr. Hélio Fontenele Magalhães (CPF XXX.158.223-XX) , por meio do Ofício nº 894/2015-DAESP/COPRA/CGCAP/DIFIN/FNDE/MEC (peça 2, p. 203/207) , em 30/12/2015, em que foram mantidas as irregularidades apontadas anteriormente. Dessa maneira, cabe nesse momento a análise dessas justificativas por esse tribunal, a fim de instruir o mérito da questão, uma vez que em resposta à citação desse Tribunal, a defesa se restringiu a questionar a legalidade da instauração da TCE, sem apresentar nenhuma justificativa quanto às irregularidades.
45.		A primeira irregularidade justificada pelo ex-Prefeito, trata-se de 'despesa no valor de R$ 3.811,90 sem documentação comprobatória'. Conforme apontado no item 36 dessa instrução, o ex-Prefeito apresentou justificativa à própria equipe de fiscalização da CGU, no momento da visita in loco, informando que 'as despesas realizadas na ordem de R$ 3.811,90, efetivamente não se constituem gastos aproveitados pelo Programa, razão pela qual foi determinada a devolução dos referidos recursos para a conta corrente aberta para sua aplicação, conforme comprova ofício de fls. 195 a 199, elidindo a falha e convalidando a aplicação dos recursos do convênio.'	
46.		Apesar de o ex-Prefeito afirmar que devolveu os recursos, segundo o FNDE, não há comprovação dessa devolução nos autos, conforme item 3.2 da Reanálise Financeira, realizada pela Divisão de Análise Especial de Prestação de Contas de Programas Educacionais, em 30/12/2015 (peça 2, p. 202/207) . Portanto, o valor de R$ 3.811,90, deve permanecer impugnado. Ademais, é vedada qualquer movimentação de conta vinculada a recebimento de recursos federais para objeto estranho ao objetivo do repasse, uma vez que tal prática impede a comprovação da utilização dos recursos e seu nexo causal, constituindo falta grave.
47.		A segunda irregularidade trata da 'não apresentação de processos licitatórios e contratos que respaldem pagamentos de despesas no valor de R$ 4.560,00'. Segundo o relatório da CGU, 'trata-se de despesa indevida feita com a formação de professores, uma vez que essa capacitação estava a cargo de empresa de assessoria contratada, conforme cláusula expressa do contrato.' Os pagamentos foram realizados conforme quadro abaixo:
	Nota Fiscal
	Data
	Valor
	Referência

	196
	1/4/2003
	1.440,00
	1ª Etapa da Formação em Serviço

	846
	31/10/2003
	1.920,00
	3ª Etapa da Formação em Serviço

	1015
	11/12/2003
	1.200,00
	4ª Etapa da Formação em Serviço

	Total
	4.560,00
	
48.		No próprio relatório, consta a manifestação do Prefeito, cuja transcrição segue abaixo:
'Esclarecemos que os processos de pagamentos de n°s 196, de 01/04, 846, de 31/10 e 1015 de 11/12/2003 se referem a pagamentos de serviço de professores formadores do Programa EJA, todos do quadro de funcionários da Prefeitura, portanto, dispensados de licitação, conforme comprova documentos de fls. 200 a 230. Salientamos que às fls. 222 a 230 encontram-se os processos de pagamentos n°s 430 e 431, de 12/06/2003, referente a II - Etapa da Formação em Serviço, esperando com os referidos documentos sanar a falha apontada.'
49.		A equipe da CGU não acatou a justificativa, cuja conclusão foi 'tendo em vista que a Prefeitura Municipal de Granja firmou o contrato nº 037/03, com a empresa ATP - ASSESSORIA, que teve como objeto realizar diagnóstico da Educação de Jovens e Adultos - EJA, o qual previu em seu objeto que a contratação dos facilitadores em questão ficaria a cargo da contratada, não cabendo, portanto, a Prefeitura arcar com as referidas despesas com recursos do programa. Portanto, mantemos o ponto.'
50.		Posteriormente, em 2009, em resposta ao Ofício nº 069/2009-Diafi/Copra/CGCap/Difin/FNDE, de 11/2/2009 (peça 2, p. 104-106) , o ex-Prefeito apresentou a seguinte justificativa com relação a esse item (peça 2, p. 130, item III.1.2) :
'Com relação à suposta omissão do processo licitatório, estima-se a atenção dos ilustres membros desta Casa para o fato de que tais despesas não atingiram o teto licitatório, haja vista que as despesas alcançaram somente a cifra R$ 4.560,00, (quatro mil, quinhentos e sessenta reais) . Verifica-se, com base nas notas de empenhes descritas, que as despesas não ultrapassaram o valor de R$ 8.000,00 (oito mil reais) que exige a realização do procedimento licitatório. Diante de todos os elementos trazidos à baila que demonstram o despropósito na cobrança da realização de licitação para os casos em epígrafe e que comprovam a notória boa-fé do Recorrente, requer-se, então, que as irregularidades imputadas sejam consideras sanáveis. Tal pedido justifica-se, pois, mesmo supondo que seja cabível aplicação de multa para os administradores de boa-fé, em razão de falhas de natureza formal, não se pode deixar de reconhecer que a multa a ser aplicada não pode ter a mesma proporção daquela imputado ao gestor ímprobo.'
51.		Em análise, entendemos que o ato de gestão do ex-Prefeito causou dano ao erário e acompanhamos a conclusão do Relatório da CGU, uma vez que ficou constatado o pagamento e, portanto, mantemos a impugnação total do valor de R$ 4.560,00.
52.		Sobre a terceira irregularidade, 'da aquisição de materiais de consumo, no valor de R$ 53.398,00, contrariando o disposto na legislação do programa', dado o volume de informações, transcrevemos na íntegra a exposição do Relatório da CGU (peça 2, p. 75/76) :
'Fato (s) : 
Analisando a documentação referente às despesas realizadas com recursos do Programa, verificamos a aquisição, por meio do Convite nº 045/03, de 22/9/2003, tendo como vencedora a Empresa Livraria dos Contabilistas Ltda (CNPJ 07.259.708/0001-00) , de materiais de consumo, no valor de R$ 53.398,00, em desacordo com o que preceitua o artigo 5° da Resolução/CD/FNDE nº 005, de 2/4/2003, conforme relacionado a seguir:
	Produto (material de Expediente) 
	NF Nº
	Data
	Valor (R$) 

	Cartolinas
	1363
	3/10/2003
	576,00

	Papel Madeira
			378,00

	Papel Veludo
			780,00

	Papel Crepom
			720,00

	Papel Duplex
			672,00

	Cola Grande
			234,00

	Cola para Isopor
			936,00

	Pincel Atômico
			3.240,00

	Reabastecedor Pincel
			3.960,00

	Fita Gomada
			2.100,00

	Corretivo
			375,00

	Canetinha c/12
			2.800,00

	Subtotal
			16.771,00

	Papel Ofício
	1364
	3/10/2003
	26.175,00

	Lápis de Cor
			6.720,00

	Clips
			252,00

	Grampo
			900,00

	Colecionador
			360,00

	Tesoura
			1.080,00

	Marca Texto
			600,00

	Papel 60 kg
			540,00

	Subtotal
	36.627,00

	TOTAL
	53.398,00

	Evidência: 
O fato foi evidenciado por meio de análise nas Notas Fiscais n° 1363 e 1364, ambas de 3/10/2003, da Empresa Livraria dos Contabilistas Ltda. (CNPJ 07.259.708/0001-00) e no processo de pagamento n° 783, de 6/10/2003.
Manifestação do Prefeito: 'Esclarecemos que as mercadorias adquiridas não compõem o kit básico a que se refere a Auditoria e, portanto, não contrariam a Resolução CD/FNDE n° 05, no item b, do seu art. 5° que diz:
'Art. 5° A aplicação destes recursos destinar-se-á:
I - à formação continuada de docentes, que atuam nas classes presenciais de educação de jovens e adultos, para capacitar os professores do quadro permanente e os contratados temporariamente pelo município ou estado, observados os seguintes aspectos:
a) os programas de formação deverão ter duração mínima de 80 (oitenta) horas, preferencialmente, em encontros periódicos, utilizando o horário de estudos coletivos ao longo do ano;
b) poderão ser incluídos, como despesas, o pagamento de hora/aula para o (s) professor (es) ministrante (s) , a aquisição e/ou impressão de material didático específico para o curso e, se necessário, os custos referentes à alimentação, transporte e hospedagem de professores cursistas e professor (es) ministrante (s) ;
c) os conteúdos desses programas deverão estar articular com o trabalho desenvolvido pelo professor, tematizando a realização de ensino e aprendizagem que ocorre em sala de aula, visando elevar a qualidade da aprendizagem dos alunos e abranger as diversas áreas de conhecimento (Matemática, Português, Geografia, História, Ciências Naturais, Educação Física, Arte e Língua Estrangeira Moderna) , as metodologias mais adequadas, a avaliação, os recursos didáticos e os temas transversais à realidade da comunidade escolar;
II - à aquisição de livro didático e/ou impressão de material didático adequado à educação de jovens e adultos do ensino fundamental (N a 8' séries) . Os trabalhos deverão respeitar a Lei de Direitos Autorais, Lei n° 9.610, de 19 de fevereiro de 1998, podendo reproduzir material, cujos resultados tenham sido comprovados na prática pedagógica, podendo, ainda:
a.) ser adquiridos kit básico para cada aluno, composto, especificamente, de:
1. dois cadernos de até seis matérias; 
2. dois lápis; 
3. duas borrachas para lápis; 
4. duas canetas; 
5. duas réguas; 
6. dois apontadores para lápis;
III - à contratação temporária de docentes, na forma do inciso IX do art. 37 da Constituição Federal, para exercer atividades na educação fundamental pública de jovens e adultos, quando se fizer necessária a ampliação do quadro de professores, para o alcance do objetivo do Programa;
IV - aquisição, exclusivamente, de gêneros alimentícios, para atendimento à necessidade de alimentação escolar dos alunos referidos no art. 2°, parágrafo único, desta Resolução;
Parágrafo Único. A aplicação dos recursos deste Programa deverá considerar as reais necessidades de cada aluno, podendo atender todas ou parte das ações referidas nos incisos de I a IV deste artigo, necessárias ao atendimento dos objetivos propostos.'
Esclarecendo, na forma do entendimento do item IV e seu parágrafo único do mesmo artigo 5° que o excedente de material correspondente a 148 kits informamos que na operação é necessário material de reposição e substituição, já que os alunos fora de faixa etária não observam padrões regulares de uso de material didático, lembrando que somente os gêneros alimentícios devem ser comprados rigorosamente nos limites dos alunos matriculados;
Análise da Equipe: O tipo e quantidade de material adquirido pela Prefeitura Municipal não está de acordo com o que preceitua o artigo 5° da Resolução/CD/FNDE n° 005, de 2/4/2003, o qual não prevê a aquisição de material de expediente. Logo, não acatamos os esclarecimentos apresentados.'
53.		Posteriormente, em 2009, em resposta ao Ofício nº 069/2009-Diafi/Copra/CGCap/Difin/FNDE, de 11/2/2009 (peça 2, p. 104-106) , com relação a esse item, o ex-Prefeito alegou que 'a denúncia em apreço é genérica, vaga e imprecisa, tendo em vista que não há qualquer descrição da contradição indicada' e que 'Admitir-se acusação genérica é totalmente descabido, visto que o Justificante não tem como saber do que realmente, está sendo acusado' (peça 2, p. 131/132, item III.1.3) .
54.		Diante dessa questão, novamente causa estranheza o ex-Prefeito não saber do que está sendo acusado, uma vez que, em sua manifestação em resposta à equipe de fiscalização in loco da CGU, o ex-Prefeito apresentou justificativas e ainda citou a legislação a ser aplicada, usando-a como contraponto às alegações de irregularidades. Dessa forma, cumpre a este tribunal analisar essa justificativa, como segue abaixo:
Manifestação do Prefeito:
'Esclarecemos que as mercadorias adquiridas não compõem o kit básico a que se refere a Auditoria e, portanto, não contrariam a Resolução CD/FNDE n° 05, no item b, do seu art. 5°'.
55.		Em análise do item 'b' do artigo 5º, da Resolução CD/FNDE n. 5, de 2/4/2003, verificamos que se trata de autorização de aplicação de recursos para a formação continuada de docentes:
'Art. 5- A aplicação destes recursos destinar-se-á:
I - à formação continuada de docentes, que atuam nas classes presenciais de educação de jovens e adultos, para capacitar os professores do quadro permanente e os contratados temporariamente pelo município ou estado, observados os seguintes aspectos:
a) (...) ;
b) poderão ser incluídos, como despesas, o pagamento de hora/aula para o (s) professor (es) ministrante (s) , a aquisição e/ou impressão de material didático específico para o curso e, se necessário, os custos referentes à alimentação, transporte e hospedagem de professores cursistas e professor (es) ministrante (s) ;'
56.		Nesse sentido, a única possibilidade prevista no item 'b' que poderia caracterizar o objeto em questão, é a de 'material didático específico para o curso' e, assim, concluímos que é desse tipo de material que o ex-Prefeito está se referindo em sua manifestação.
57.		Porém, cabe ressaltar que a interpretação da equipe da CGU, que atuou em fiscalização in loco, deve ser atentamente considerada, uma vez que é quem tinha as condições necessárias para uma melhor avaliação da situação. A conclusão de que a aquisição foi de 'material de expediente', e não de 'material didático', devido ao 'tipo e quantidade', parece-nos pertinente. Percebe-se que o gasto com esse material correspondeu a 34% do valor total dos recursos públicos repassados ao EJA/2003, e na sua manifestação, o ex-Prefeito não explica o vultoso investimento.
58.		Ademais, em que pese que a justificativa do ex-Prefeito encontrou respaldo legal, no tocante à aquisição de material didático para o EJA/2003, causa estranheza que se tenha utilizado tais recursos apenas com a aquisição de materiais comuns. É fato, do nosso cotidiano, que existe uma diversidade de recursos didáticos, como as descritas abaixo:
	a) espaços-ambientes: laboratórios, ateliês e etc.; 
	b) recursos de tecnologia da informação: computador, TV, vídeo, aparelho de som e etc.;
	c) materiais de uso social: mapas, cartazes, álbuns seriados, jogos, livros literários e outros (revistas, jornais, fôlderes, panfletos de publicidade, encartes de lojas e supermercados) ;
	d) materiais comuns: cartolinas, cola, papel, pincel, canetinhas de cor, papéis variados (madeira, veludo, crepom) e etc.;
59.		Ademais, de fato a resolução não permite a aquisição de materiais de expediente. O que está prevista na norma, em determinadas circunstâncias, é a aquisição de um kit básico para cada aluno, conforme subitem 'a', do item I, do artigo 5º:
'a.) ser adquiridos kit básico para cada aluno, composto, especificamente, de:
1. dois cadernos de até seis matérias;
2. dois lápis;
3. duas borrachas para lápis;
4. duas canetas;
5. duas réguas;
6. dois apontadores para lápis;'
60.		Apesar de nenhum dos itens previstos no kit básico se enquadrar na descrição daqueles itens adquiridos pelas notas fiscais de nº 1363 e 1364, conforme manifestação do ex-Prefeito, diante dos motivos acima expostos, acompanhamos o entendimento do Relatório da CGU de que os materiais adquiridos, pelo tipo e pela quantidade, caracterizaram a aquisição de 'material de expediente', motivo pelo qual, mantemos a impugnação do valor de R$ 53.398,00.
61.		Quanto à impugnação pelo FNDE do excedente em tipo e quantidade de 'kit para aluno' adquirido, que resultou em dano no valor de R$ 516,80, o Relatório constatou que 'o censo escolar de 2003 registra matrícula de 1.328 alunos na modalidade 'Supletivo Presencial com Avaliação no Processo', tendo a Prefeitura adquirido 1.176 kits para alunos, compostos pelos itens especificados na legislação, conforme Nota Fiscal n° 1365, de 3/10/2003, da Empresa Livraria dos Contabilistas Ltda., no valor de R$ 6.303,36, adquirindo, ainda, material equivalente a 300 kits, de acordo com as Notas Fiscais n° 1363 e 1364, ambas da mesma data e empresa anteriormente citadas. As aquisições totalizaram, assim, 1.476 kits, portanto 148 kits excedentes' (peça 2, p. 78) .
62.		Segundo a manifestação do ex-Prefeito, os kits excedentes eram necessários para material de reposição e substituição, conforme segue:
'Esclarecendo, na forma do entendimento do item IV e seu parágrafo único do mesmo artigo 5° que o excedente de material correspondente a 148 kits informamos que na operação é necessário material de reposição e substituição, já que os alunos fora de faixa etária não observam padrões regulares de uso de material didático, lembrando que somente os gêneros alimentícios devem ser comprados rigorosamente nos limites dos alunos matriculados;'
63.		Mais uma vez, a equipe de fiscalização entendeu que foi adquirido material de expediente, uma vez que a norma prevê apenas um kit para cada aluno. Acompanhamos o entendimento da CGU, pois não há previsão legal para 'material de reposição'. Pelo contrário, ao prever duas quantidades de cada item, como por exemplo 'dois apontadores de lápis', o legislador já considerou que a composição do kit deveria contemplar um material de reposição.
64.		A quarta irregularidade foi 'a realização de despesas no valor de R$ 12.874,10, sem discriminação precisa dos serviços prestados', conforme transcrição do Relatório da CGU que segue abaixo:
'Fato (s) :
	Analisando os processos de pagamento, identificamos realização de despesas, por meio das Notas Fiscais n° 5788, de 2/1/2003, no valor de R$ 6.565,79 e nº 5809, de 3/2/2003, no valor de R$ 6.308,31, da Empresa Multiservcooper - Cooperativa Integrada de Ativ. e Serv. Múltiplos Ltda. - CNPJ 02.340.697/0001-75, totalizando RS 12.874,10, constando como discriminação 'Serviços de apoio à Secretaria Municipal de Educação - Jovens e Adultos', não ficando evidente o tipo de serviço executado, impossibilitando verificar a compatibilidade com as despesas autorizadas na legislação do Programa.
Evidência:
	O fato foi evidenciado por meio de exame nos processos de pagamento n° 19 e 96, de 29/1/2003 e 27/2/2003, respectivamente. Notas Fiscais n' 5788 e 5809, de 2/1/2003 e 3/2/2003, respectivamente, da Empresa Multiservcooper - Cooperativa Integrada de Ativ. e Serv. Múltiplos Ltda. - CNPJ 02.340.697/0001-75.
Manifestação do Prefeito:
	'Esclarecemos que os pagamentos relativos as Notas Fiscais de n°s 005788, de 02/01/2003, no valor R$ 6.565,79 (PP n' 19, de 29/01/2003) e NF n' 005809', de 03/02/2003, no valor de R$ 6.308,31 (PP n° 96, de 27/02/2003) , referem-se a serviços de apoio de pessoal, referente aos meses de janeiro e fevereiro de 2003, respectivamente, conforme comprova documento de fls. 232 a 240 anexos, acompanhados de declaração do credor (doc. 232) .'
Análise da Equipe: Não acatamos as justificativas apresentadas, tendo em vista que o programa não permite a realização de despesas com pessoal de apoio, conforme preceitua o art. 5° da Resolução/CD/FNDE n° 005, de 2/4/2003, bem como que, nos meses de janeiro e fevereiro de 2003, período informado em que foram realizados os serviços, não foram realizados cursos de formação continuada de docentes.'
65.		Posteriormente, em 2009, em resposta ao Ofício nº 069/2009-Diafi/Copra/CGCap/Difin/FNDE, de 11/2/2009 (peça 2, p. 104-106) , com relação a esse item, o ex-Prefeito alegou que:
	'Neste aspecto, o Município de Granja, por intermédio de seu gestor, informa que os recursos aplicados relativos ao PEJA 2003 são os apresentados na respectiva prestação de contas. Logo, a documentação relativa a aludidos gastos estão devidamente declinadas na aludida prestação de contas, inclusive no pertine a devida identificação dos serviços prestados. Por fim, cumpre realçar que eventual vício de identificação precisa dos serviços prestados não significa que os mesmos não tenham sido prestados ou, muito menos, que o fora em desconformidade com o objeto do programa sob comento. Desta sorte, eventual exigência de devolução integral de aludido valor (R$ 12.874,10) , em virtude de mero vício de forma, faz gerar presunção de culpabilidade e enriquecimento ilícito da União Federal - o que não se admite hodiernamente.'
66.		De fato, a Resolução CD/FNDE n° 5, de 2003, no art. 5°, elenca de forma específica apenas quatro hipóteses possíveis para a aplicação dos recursos, conforme segue:
		I- para a formação continuada de docentes que atuam nas classes presenciais de educação de jovens e adultos, para capacitar os professores do quadro permanente e os contratados temporariamente pelo município ou estado;
		II- para a aquisição de livro didático e/ou impressão de material didático adequado à educação de jovens e adultos do ensino fundamental;
		III- para a contratação temporária de docentes, na forma do inciso IX do art. 37 da Constituição Federal, para exercer atividades na educação fundamental pública de jovens e adultos, quando se fizer necessária a ampliação do quadro de professores, para o alcance do objetivo do Programa;
	IV- para a aquisição, exclusivamente, de gêneros alimentícios, para atendimento à necessidade de alimentação escolar dos alunos;
67.		Considerando que a norma não prevê nenhum poder discricionário, ao gestor público, no tocante a aplicação dos recursos do EJA/2003, e que a contratação de 'serviço de apoio de pessoal' não evidenciou na nota fiscal o tipo de serviço prestado e, ainda, que tal nomenclatura, qual seja, serviço de apoio de pessoal, não se enquadra em nenhuma das quatro hipóteses especificadas no art 5º, da Resolução CD/FNDE n° 05, de 2/4/2003, concluímos pela validade da impugnação, no valor de R$ 12.874,10. 
68.		Cumpre observar que não houve 'vício de forma' como alega a manifestação do ex-Prefeito, mas sim ausência de comprovação da boa e regular aplicação dos recursos públicos, pois o fato gerou dúvidas quanto ao tipo de serviço prestado, o que não se admite numa prestação de contas que é totalmente vinculada ao objeto do Programa e que deve ser executado integralmente em conformidade com a norma que lhe rege. Ademais, o ex-Prefeito teve a oportunidade de esclarecer o 'vício de forma' na manifestação perante a equipe de fiscalização da CGU, mas não o fez, deixando mais uma vez transcorrer a oportunidade de explicitar qual o serviço que foi prestado.
69.		Ademais, a Informação nº 221/2015 - DAESP/COPRA/CGCAP/DIFIN/FNDE/MEC, de 21/12/2015, emitida pela Divisão de Análise Especial de Prestação de Contas de Programas Educacionais, reiterou o fato, conforme registrado no item 2.5.4 (peça 2, p. 200) : 
'Com relação à ocorrência registrada no subitem 4.10 do quadro, a CGU consignou que ambas as Notas Fiscais referidas são da Empresa Multiservcooper, em que constam discriminados 'Serviços de apoio à Secretaria Municipal de Educação - Jovens e Adultos', sem evidenciar o tipo de serviço executado, o que impossibilita verificar a compatibilidade das despesas realizadas com os objetivos do Programa. A Prefeitura nada esclareceu a respeito.'
70.		Assim, diante da análise do Relatório da CGU, evidenciamos que o valor a ser impugnado, referente as irregularidades do EJA/2003, é de R$ 75.147,20 conforme quadro abaixo:
Quadro Demonstrativo de Irregularidades do EJA/2003
	Constatação CGU
	Cheque/ Nota
	Data
	Valor (R$) 
	Constatação TCU

	Despesa no valor de R$ 3.811,90 sem documentação comprobatória.
	850037
	29/8/2003
	3.811,90 
	Irregularidade 

	Não-apresentação de processos licitatórios e contratos que respaldem pagamentos de despesas no valor de R$ 4.560,00. Trata-se de despesa indevida feita com a formação de professores, uma vez que essa capacitação estava a cargo de empresa de assessoria contratada, conforme cláusula expressa do contrato.
	NF 196 
NF 846 
NF 1015
	1/4/2003
31/10/2003
11/12/2003
	1.440,00
1.920,00 
1.200,00
	Irregularidade 

	Realização de despesas, no valor de R$ 12.874,10, sem discriminação precisa dos Serviços prestados.
	NF 5788 
NF 5809
	29/1/2003 27/2/2003
	6.565,79 6.308,31
	Irregularidade 

	Excedente na quantidade de 'kit para aluno' adquirida, no valor de R$ 503,20, contrariando o disposto na legislação do Programa. 
	NF 1363 
NF 1364
	3/10/2003 
3/10/2003
	367,04
136,16
	Irregularidade 

	Aquisição de materiais de consumo não contemplados pelo Programa, no valor de R$ 53.398,00 (NF 1363, de R$ 16.771,00; e NF 1364, de R$ 36.627,00 - peça 21, p. 7576) .
	NF 1363 
NF 1364
	3/10/2003 3/10/2003
	16.771,00 36.627,00
	Irregularidade 

	Total
	75.147,20
	
71.		Com relação às irregularidades constatadas na Reanálise Financeira de Prestação de Contas (peça 2, p. 203/204) , em 30/12/2015, reiteramos o mesmo entendimento consubstanciado no relatório preliminar desse tribunal (peça 10, p. 3, item 12) . Ocorre que o FNDE constatou na execução do EJA/2003, a 'Não aplicação de parte dos recursos no mercado financeiro', acarretando prejuízo de R$ 295,10, bem como o 'Pagamento indevido de tarifas bancárias e juros', no valor de R$ 190,02. 
72.		No entanto, o relatório preliminar entendeu que 'na vigência da IN-STN 1/1997, apesar da previsão contida no art. 8º, inciso VII, a jurisprudência do TCU é no sentido de que não cabe condenação em débito decorrente de despesas oriundas da simples utilização da conta corrente, desde que não seja consequência de comportamento inadequado por parte do titular da conta bancária. No caso concreto, as tarifas foram pagas decorrentes da movimentação normal da conta. Portanto, não cabe condenação em débito dos convenentes pela simples utilização de serviços bancários necessários e inevitáveis para a manutenção da conta corrente específica e para a execução do objeto do convênio, conforme Acórdão 912/2014-TCU-Plenário, 6.197/2016--TCU1ª Câmara, 4.661/2017-TCU-1ª Câmara, todos da relatoria do Ministro Benjamin Zymler, e Acórdão 7596/2017-TCU-Segunda Câmara, da relatoria do Ministro Augusto Nardes.'
73.		Diante disso, entendemos que o valor de R$ 295,10 deve permanecer embutido no total do débito e ser acrescido ao valor total impugnado do EJA/2003, mas o valor de R$ 190,02 deve ser expurgado da dívida, nos prefalados termos da jurisprudência deste Tribunal.
74.		Sobre outras constatações que não deram origem ao débito, mas que sujeitaram o responsável a audiência perante esse Tribunal, cumpre observar que a medida se fez necessária, conforme atestado pela equipe de fiscalização da CGU. No entanto, o responsável não apresentou suas razões de justificativa em sede de audiência, o que deixou de afastar a culpabilidade do agente, ensejando a aplicação da multa capitulada no art. 58, inciso II, da Lei 8.443/1992. Os atos impugnados foram: 
74.1.	descumprimento de cláusula prevista em edital de processo licitatório (não apresentação, pelos licitantes, das certidões fiscais exigidas no edital) (peça 2, p. 72-73) ;
74.2.	comprovantes de entrega dos convites, em processo licitatório, sem data (peça 2, p. 331) ;
74.3.	inexistência, no processo licitatório, da devida pesquisa de preços, nos termos do inciso IV, artigo 43, da Lei 8.666/1993 (peça 2, p. 331) ;
74.4.	inexistência, nos processos de pagamento, de comprovantes de quitação com FGTS e INSS (peça 2, p. 331) ;
74.5.	emissão de empenho, em favor de empresa vencedora de certame, com data anterior à data de adjudicação do processo licitatório (peça 2, p. 74) ;
74.6.	comprovação de despesa mediante cópia de nota fiscal (peça 2, p. 79) ;
74.7.	comprovação de despesa com notas fiscais sem a devida identificação do Programa (peça 2, p. 79-80) . 
75.		Cumpre agora analisar as irregularidades junto ao Peja /2004, com base na Informação n° 725/2013 - DIAH/COPRA/CGCAP/DIFIN/FNDE (peça 2, p. 262/264) , de 19/11/2013, uma vez que não houve apresentação de justificativas pelo ex-Prefeito, quando notificado, nem foram apresentados fatos novos e relevantes nas alegações de defesa, em resposta à citação desse Tribunal, que pudessem elucidar as irregularidades.
76.		Segundo o FNDE, foram realizados pagamentos não contemplados pelo art 5º da Resolução CD/FNDE n° 17, de 22/04/2004, durante a gestão do Sr. Hélio Fontenele Magalhães, ex-Prefeito (gestão 9/10/2001 a 31/12/2004) , no valor total de R$ 2.184,78, conforme abaixo relacionadas: 
	Quadro de Pagamentos de Despesas não Contempladas pelo Peja/2004

	Favorecido/CNPJ
	Especificação do Serviço
	Pagamento

			CH/OB
	Data
	Valor (R$) 

	Arthur Ferreira Viana Neto
CPF XXX.009.653-XX
	Digitação da Folha de Pagamento
Documento RB
	850051
	30/1/2004
	877,33

	Banco do Brasil
	Tarifa de Folha de Pagamento
	70911
	30/5/2004
	157,50

	Banco do Brasil
	Tarifa de Folha de Pagamento
	70911
	30/6/2004
	126,00

	Banco do Brasil
	Tarifa de Folha de Pagamento
	70911
	8/7/2004
	8,00

	Banco do Brasil
	Tarifa de Folha de Pagamento
	70911
	8/7/2004
	20,00

	Banco do Brasil
	Tarifa de Folha de Pagamento
	70911
	30/7/2004
	265,50

	Banco do Brasil
	Tarifa de Folha de Pagamento
	6898
	25/8/2004
	184,70

	Banco do Brasil
	Tarifa de Folha de Pagamento
	70911
	31/8/2004
	132,75

	Banco do Brasil
	Tarifa de Folha de Pagamento
	70911
	30/9/2004
	132,75

	Banco do Brasil
	Tarifa de Folha de Pagamento
	70911
	30/11/2004
	132,75

	Banco do Brasil
	Tarifa de Folha de Pagamento
	70911
	31/12/2004
	147,50

	Total
	2.184,78

77.		De fato, a Resolução CD/FNDE n° 17, de 22/4/2004, no art. 5°, elenca de forma específica apenas quatro hipóteses possíveis para a aplicação dos recursos, conforme segue:
		I- para a formação continuada de docentes que atuam nas classes presenciais de educação de jovens e adultos, para capacitar os professores do quadro permanente e os contratados temporariamente pelo município ou estado;
		II- para a aquisição de livro didático e/ou impressão de material didático adequado à educação de jovens e adultos do ensino fundamental;
		III- para a contratação temporária de docentes, na forma do inciso IX do art. 37 da Constituição Federal, para exercer atividades na educação fundamental pública de jovens e adultos, quando se fizer necessária a ampliação do quadro de professores, para o alcance do objetivo do Programa;
	IV- para a aquisição, exclusivamente, de gêneros alimentícios, para atendimento à necessidade de alimentação escolar dos alunos;
78.		Considerando que a norma não prevê nenhum poder discricionário ao gestor, no tocante a aplicação dos recursos do Peja/2004, e que a contratação de digitação da Folha de Pagamento e suas respectivas tarifas, não se enquadram em nenhuma das quatro hipóteses especificadas no art. 5º, da Resolução CD/FNDE n° 17, de 22/4/2004, concluímos pela validade da impugnação, no valor de R$ 2.184,78. 
79.		Com relação ao argumento da defesa de que houve prescrição, uma vez que as irregularidades ocorreram em '2003 e 2004, ou seja, há mais de 15 (quinze) anos', cumpre observar que é pacífico nesse tribunal, a imprescritibilidade dessas ações, nos termos do art. 37, § 5º, in fine, da Constituição Federal.
80.		Ante todo o exposto, verificou-se a não comprovação da boa e regular aplicação dos recursos objeto deste processo. Nesse diapasão, cabe ressaltar que é pacífica a jurisprudência deste Tribunal no sentido de que compete ao gestor o ônus de provar a aplicação regular dos recursos que lhe foram confiados (vide Acórdão 974/2018-TCU-Plenário (Relator Bruno Dantas) , 511/2018-Plenário (Relator Aroldo Cedraz) , 3875/2018-Primeira Câmara (Relator Vital Do Rêgo) , 1983/2018-Primeira Câmara (Relator Bruno Dantas) , 1294/2018-Primeira Câmara (Relator Bruno Dantas) , 3200/2018-Segunda Câmara (Relator Aroldo Cedraz) , 2512/2018-Segunda Câmara (Relator Aroldo Cedraz) , 2384/2018-Segunda Câmara (Relator José Múcio Monteiro) , 2014/2018-Segunda Câmara (Relator Aroldo Cedraz) , 901/2018-Segunda Câmara (Relator José Múcio Monteiro) , entre outros) .
CONCLUSÃO
81.		A partir dos elementos constantes dos autos, foi possível verificar que os recursos repassados ao Município de Granja/CE, por conta do Programa de Educação de Jovens e Adultos, exercício 2003 (EJA/2003) e Programa de Apoio aos Sistemas de Ensino para Atendimento à Educação de Jovens e Adultos, exercício 2004 (Peja/2004) , foram integralmente gastos na gestão do Sr. Hélio Fontenele Magalhães (CPF XXX.158.223-XX) , ex-Prefeito Municipal de Granja/CE (gestão 9/10/2001 a 31/12/2004) , que, por sua vez, não comprovou a boa e regular aplicação dos recursos.
82.		Diante da rejeição das alegações de defesa apresentadas pelo Sr. Hélio Fontenele Magalhães (CPF XXX.158.223-XX) , e inexistindo nos autos elementos que permitam concluir pela ocorrência de boa-fé ou de outros excludentes de culpabilidade em sua conduta, propõe-se que suas contas sejam julgadas irregulares e que o responsável seja condenado em débito, bem como que lhe seja aplicada a multa prevista nos arts. 57 e 58, inciso II, da Lei 8.443/1992. 
83.		Vale ressaltar que a jurisprudência pacífica nesta Corte é no sentido da imprescritibilidade das ações de ressarcimento ao erário (Súmula TCU 282) . Dessa forma, identificado dano ao erário, deve-se instaurar e julgar o processo de tomada de contas especial para responsabilizar seus agentes causadores, respeitando o direito ao contraditório e à ampla defesa, independentemente de quando ocorreram os atos impugnados.
84.		Quando incide a prescrição, esta subordina-se ao prazo geral, de dez anos, indicado no art. 205 da Lei 10.406/2002 (Código Civil) , e tem como termo a quo a data de ocorrência da irregularidade sancionada, nos termos do art. 189 da Lei 10.406/2002 (Código Civil) .
85.		Outrossim, à luz do parâmetro delineado pelo Acórdão 1441/2016-TCU-Plenário, Redator Ministro Walton Alencar Rodrigues, eventual sanção administrativa a ser aplicada ao responsável pelo Tribunal estaria prejudicada pelo manto prescricional, uma vez que as ocorrências desencadeadoras da presente tomada de contas especial se deram em 2003 e 2004 e o ato que ordenou a citação e a audiência se deu em 24/09/2018 (peça 12) . Portanto, o lapso de tempo entre as ocorrências e o ato que interrompeu o prazo prescricional é superior ao decênio considerado no referido decisum. Assim, não é possível a aplicação de qualquer sanção na forma de multa ao responsável.
PROPOSTA DE ENCAMINHAMENTO
86. 	Diante do exposto, submetem-se os autos à consideração superior, propondo: 
86.1.	julgar irregulares as contas do Sr. Hélio Fontenele Magalhães (CPF XXX.158.223-XX) , com fundamento nos arts. 1º, inciso I, 16, inciso III, alíneas 'b' e 'c', 19, caput, e 23, inciso III, da Lei 8.443/1992, c/c os arts. 1º, inciso I, 209, inciso I, 210 e 214, inciso III, do Regimento Interno do TCU, condenando-o ao pagamento das importâncias a seguir especificadas e fixando-lhe o prazo de 15 dias, para que comprove, perante este Tribunal, em respeito art. 214, inciso III, alínea 'a', do Regimento Interno do TCU, o recolhimento das dívidas aos cofres do Fundo Nacional de Desenvolvimento da Educação, atualizadas monetariamente e acrescidas de juros de mora, calculados a partir da data indicada até a data do efetivo recolhimento e com o abatimento de valores acaso já satisfeitos, conforme o disposto no enunciado da Súmula/TCU 128 e nos termos da legislação vigente:
Programa de Educação de Jovens e Adultos - EJA/2003
	Data
	Valor Original (R$) 

	29/8/2003
	3.811,90

	1/4/2003
	1.440,00

	31/10/2003
	1.920,00

	11/12/2003
	1.200,00

	29/1/2003
	6.565,79

	27/2/2003
	6.308,31

	03/10/2003
	367,04

	03/10/2003
	136,16

	03/10/2003
	16.771,00

	03/10/2003
	36.627,00

	1/4/2003
	120,10

	09/05/2003
	34,41

	1/8/2003
	93,25

	04/11/2003
	12,17

	10/12/2003
	35,17

	Total
	75.442,30

	Valor atualizado do débito (com juros) em 25/4/2019: R$ 371.367,77 (peça 19) .
Programa de Apoio aos Sistemas de Ensino para Atendimento à Educação de Jovens e Adultos 
Peja/2004
	Data
	Valor Original (R$) 

	30/1/2004
	877,33

	31/5/2004
	157,50

	30/6/2004
	126,00

	8/7/2004
	8,00

	8/7/2004
	20,00

	30/7/2004
	265,50

	25/8/2004
	184,70

	31/8/2004
	132,75

	30/9/2004
	132,75

	30/11/2004
	132,75

	31/12/2004
	147,50

	Total
	R$ 2.184,78

	Valor atualizado do débito (com juros) em 25/4/2019: R$ 9.802,20 (peça 20) .
86.2.	autorizar, desde logo, a cobrança judicial das dívidas, nos termos do art. 28, inciso II, da Lei 8.443/1992, c/c o art. 219, inciso II, do Regimento Interno do TCU, caso não atendida a notificação; 
86.3.	autorizar, desde logo, com fundamento no art. 26, da Lei 8.443/1992, c/c o art. 217, do Regimento Interno do TCU, caso seja do interesse do responsável, o parcelamento da dívida em até 36 (trinta e seis) parcelas, incidindo sobre cada uma, os encargos legais devidos, sem prejuízo de alertá-lo de que, caso opte por essa forma de pagamento, a falta de comprovação do recolhimento de qualquer parcela implicará o vencimento antecipado do saldo devedor, nos termos do art. 26, parágrafo único, da Lei 8.443/1992, c/c o art. 217, §2º, do Regimento Interno do TCU; e
86.4.	encaminhar cópia do Acordão que vier a ser prolatado por este Tribunal, acompanhado do Relatório e do Voto que o fundamentarem:
	a) ao Sr. Hélio Fontenele Magalhães (CPF XXX.158.223-XX) ;
	b) ao FNDE;
	c) ao Procurador-Chefe da Procuradoria da República no Ceará, nos termos do § 3º do art. 16 da Lei 8.443/1992 c/c o § 7º do art. 209 do Regimento Interno do TCU, para adoção das medidas cabíveis, informando que a presente deliberação, acompanhada do Relatório e do Voto que a fundamenta, está disponível para a consulta no endereço www.tcu.gov.br/acordaos, além de esclarecer que, caso requerido, o TCU poderá fornecer sem custos as correspondentes cópias, de forma impressa; e
	d) ao Assessor Especial do Controle Interno do FNDE, nos termos do Memorando-Circular 58/2018-Segecex, de 12/11/2018."
O Ministério Público junto a esta Corte, representado pelo Procurador Rodrigo Medeiros de Lima, manifesta-se de acordo com a proposta da unidade instrutora, exceto no que diz respeito à necessidade de supressão da parcela de R$ 3.811,90, nos termos a seguir transcritos (peça 24) :
" (...) 
6.	Em vista dos apontamentos seguintes, o Ministério Público se vê premido a concordar com a proposta de encaminhamento apresentada, salvo quanto a uma diminuta parcela do débito.
7.	A ciência (pelo responsável) da apuração das irregularidades durante a fase interna da TCE é fator relevante, contrapondo-se à alegação de prejuízo à ampla defesa em decorrência do lapso temporal entre os fatos e a citação na fase externa, consoante preconizam os Acórdão 1304/2018-TCU-Primeira Câmara (Rel. Min. Bruno Dantas) e 1.772/2017-Plenário (Rel. Min. Augusto Sherman) , entre outros. Nesse sentido, apesar do largo interstício entre os fatos (2003 e 2004) e a citação do responsável (2019) , o entendimento jurisprudencial não autoriza o acolhimento das razões constantes da peça defensiva (peça 16, p. 3) .
8.	Indicamos, contudo, a necessidade de supressão da parcela de R$ 3.811,90 (primeiro tópico da citação de peça 13) , uma vez que a própria CGU, instauradora da TCE em apreço, reconhece que tal valor já foi ressarcido ao erário (peça 2, p. 73) . 
9.	Nessa quadra, o Parquet de Contas acolhe a proposta de encaminhamento lavrada pela Secex-TCE (peça 16, p. 22-23) , desde que depurada da primeira parcela do débito ali inscrito (R$ 3.811,90, referente a 29/8/2003) ."
É o relatório.

8.1. David Arison da Rocha Bezerra Cavalcante (17.939/OAB-CE) e outros, representando Hélio Fontenele Magalhães.

Procurador Rodrigo Medeiros de Lima.

TOMADA DE CONTAS ESPECIAL. Fundo Nacional de Desenvolvimento da Educação (FNDE). Irregularidades no Programa de Educação de Jovens e Adultos (eja) e no Programa de Apoio aos Sistemas de Ensino para Atendimento à Educação de Jovens e Adultos (peja). Não enquadramento das Despesas nas hipóteses previstas nos normativos disciplinadores dos programas. Outras irregularidades ensejadoras de chamamento em audiência. Citação e audiência. Rejeição das alegações de defesa. Não apresentação das razões de justificativa. Contas irregulares. Débito. Prescrição da pretensão punitiva.

TOMADA DE CONTAS ESPECIAL (TCE)

Secretaria de Controle Externo de Tomada de Contas Especial (SecexTCE).

Cuidam os autos de Tomada de Contas Especial instaurada pelo Fundo Nacional de Desenvolvimento da Educação (FNDE) em desfavor de Hélio Fontenele Magalhães, ex-Prefeito de Granja/CE (gestão 9/10/2001 a 31/12/2004) , em razão da impugnação parcial de despesas realizadas com os recursos repassados ao município, à conta do Programa de Educação de Jovens e Adultos, exercício 2003 (EJA/2003) e do Programa de Apoio aos Sistemas de Ensino para Atendimento à Educação de Jovens e Adultos, exercício 2004 (Peja/2004) . 
Foram destinados R$ 158.944,80 para o EJA/2003 e R$ 229.645,83 para o Peja/2004, conforme quadros constantes do Relatório que precede este Voto. A data limite da prestação de contas do EJA/2003 foi 28/2/2004 e a do Peja/2004, 31/3/2005 (peça 2, p. 328 e 329, respectivamente) . 
Inicialmente, em relação ao EJA/2003, o FNDE apresentou análise da prestação de contas com parecer de aprovação. Todavia, em virtude do 8° sorteio do "Projeto de Fiscalização a Partir de Sorteios Públicos da Controladoria-Geral da União (CGU) ", de 30/3/2004, foi realizada fiscalização in loco na entidade, a qual constatou diversas irregularidades supostamente causadoras de dano ao erário no programa, bem como falhas que ensejariam o chamamento do responsável em audiência, concedendo-lhe trinta dias para adoção de providências saneadoras.
No que tange ao Peja/2004, a prestação de contas foi apresentada pelo prefeito sucessor, Francisco Geovane da Rocha, e cuja análise financeira constatou pagamentos de despesas não contempladas pelo programa perfazendo o total de R$ 2.184,78, o que resultou na sua aprovação parcial.
Tendo em vista o não saneamento das irregularidades e a não devolução dos recursos impugnados, foi instaurada a Tomada de Contas Especial, cujo relatório do órgão concedente confirma as irregularidades inicialmente relatadas, as quais resultam em débito no montante de R$ 77.814,10, em valores históricos. O Controle Interno anuiu a esse posicionamento. 
No âmbito do TCU, em exame preliminar da documentação, verificou-se que Hélio Fontenele Magalhães, prefeito de Granja/CE entre 9/10/2001 e 31/12/2004, era a pessoa responsável pela gestão e execução dos recursos federais recebidos à conta dos dois programa em referência, e que na fase interna não apresentou qualquer justificativa para as irregularidades que lhe foram imputadas.
Dessa forma, o responsável foi regularmente citado e apresentou suas alegações de defesa. Ainda, foi chamado em audiência pelas irregularidades apresentadas no relatório da CGU e transcritas no parágrafo 74 da instrução da unidade, porém não trouxe aos autos suas razões de justificativa. 
Em sua análise de mérito, a secretaria especializada concluiu pela rejeição das alegações de defesa do responsável e propôs julgar irregulares suas contas, com a imputação do débito, todavia sem aplicação das multas previstas nos arts. 57 e 58 da Lei 8.443/1992, em face da prescrição da pretensão punitiva desta Corte.
O Ministério Público junto a esta Corte, representado pelo Procurador Rodrigo Medeiros de Lima, manifesta-se de acordo com a proposta da unidade instrutora, exceto no que diz respeito à necessidade de supressão de parcela de R$ 3.811,90, relativa a despesas não relacionadas ao programa, tendo em vista que tal valor foi comprovadamente ressarcido aos cofres públicos.
Corroboro as análises empreendidas pela unidade instrutora, razão pela qual incorporo os fundamentos apresentados no relatório precedente às minhas razões de decidir.
Com efeito, o responsável não logrou trazer aos autos quaisquer justificativas para as falhas verificadas, uma vez que os argumentos foram suficientemente rebatidos pelo auditor na instrução transcrita no relatório precedente, sem prejuízo das breves considerações que teço a seguir.
Com relação à primeira irregularidade, em que pese o MP/TCU ter defendido em seu parecer que os recursos haviam sido ressarcidos aos cofres públicos, ao compulsar os autos verifico que a despesa foi reconhecida pelo ex-Prefeito como gasto não enquadrável no EJA/2003 e que, por esse motivo, ele mesmo havia determinado a devolução desse valor à conta do Programa, conforme registrado no relatório da Controladoria Geral da União (peça 2, p.73) . Todavia, não há qualquer comprovante que ateste a mencionada devolução, razão pela qual entendo que o referido débito deve ser mantido.
Ademais, merece destaque a irregularidade referente à aquisição de materiais de consumo, no valor de R$ 53.398,00, contrariando o disposto na legislação do programa EJA/2003, e que representa o maior percentual do dano total dos dois programas.
Não socorre o ex-Prefeito a argumentação de que as aquisições estão suportadas pelo artigo 5º da Resolução CD/FNDE 5/2003. Com efeito, o mencionado dispositivo não estende a aplicação dos recursos do programa para pagamento de material de consumo ou, como afirma a CGU em sua fiscalização in loco, de material de expediente, não se podendo enquadrar os insumos adquiridos na definição de material didático, possibilidade prevista no normativo.
Outrossim, menciono a derradeira irregularidade, que se refere à realização de despesas no valor de R$ 12.874,10, sem discriminação precisa dos serviços prestados, uma vez que a alegada contratação de "serviço de apoio de pessoal" sem evidência na nota fiscal do tipo de serviço prestado não se trata meramente de vício de forma, como aduz o responsável, mas ausência de comprovação da boa e regular aplicação dos recursos públicos, uma vez inviável o seu enquadramento em qualquer das hipóteses previstas também no artigo 5º da Resolução CD/FNDE 5/2003.
Quanto às demais irregularidades, inclusive as despesas de pequena monta referentes ao Peja/2004, os argumentos do responsável não foram suficientes para comprovar a regularidade dos pagamentos, conforme análise da unidade instrutora, uma vez que tampouco encontram guarida nos normativos atinentes aos programas.
Com relação ao argumento da defesa de que houve prescrição da pretensão de ressarcimento ao erário, reitero a seguir o que venho apresentando nas oportunidades recentes em que fui instado a me pronunciar sobre o tema.
Sabe-se que há tempos este Tribunal, baseado em precedentes do STF e na interpretação do art. 37, § 5º, da Constituição Federal de 1988, tem adotado o entendimento, consolidado na súmula 282, de que "as ações de ressarcimento movidas pelo Estado contra os agentes causadores de danos ao erário são imprescritíveis".
Ocorre que, recentemente, o Supremo Tribunal Federal (STF) , ao julgar o Recurso Extraordinário 636.886/AL, fixou, com repercussão geral, o seguinte enunciado para o Tema 899: "É prescritível a pretensão de ressarcimento ao erário fundada em decisão de Tribunal de Contas". 
Conforme tenho dito, pessoalmente, entendo que esse recente julgado do STF deve ensejar a revisão da jurisprudência deste Tribunal. No entanto, reconheço que, nos moldes em que foi fixada a tese da Suprema Corte, existem muitas dúvidas e lacunas a serem sanadas, que tornam extremamente difícil a sua imediata aplicação, de forma genérica e abrangente, aos processos que tramitam neste Tribunal. Dada a ausência de lei específica, não há prazo prescricional estabelecido - em lei ou mesmo pela Suprema Corte - para a atuação do TCU no que diz respeito à apuração de dano ao erário, bem como sobre como se daria o início da contagem e as interrupções desse prazo.
Ademais, embora o verbete já tinha sido publicado, a decisão ainda é passível de impugnação mediante Embargos de Declaração, possibilitando o esclarecimento dessas questões ou mesmo a modulação de efeitos, com impacto nos processos em curso.
Assim, por um lado, até que sobrevenham todos esses esclarecimentos e definições, embora desejável, não é possível a imediata aplicação, com a devida segurança, da tese fixada pelo STF no âmbito do TCU. Por outro lado, não se pode deixar de dar encaminhamento aos incontáveis processos que tangenciam essa discussão neste Tribunal.  
Dessa forma, tenho me curvado à compreensão dos meus pares pela manutenção, por ora, do entendimento que há anos vem sendo adotado pelo TCU e pelo próprio STF, no sentido de considerar imprescritíveis as ações de ressarcimento ao erário.
Não se trata, cabe registrar, de desrespeito ou ignorância ao entendimento firmado pela Suprema Corte, tampouco de se fixar qualquer jurisprudência sobre a sua abrangência neste momento. Apenas entendo que, dada a possiblidade de modulação da decisão, não seria produtivo, e causaria enorme incerteza, se este Tribunal revisse sua atuação e logo depois a alterasse novamente.
Por derradeiro, quanto à prescrição da pretensão punitiva, o paradigmático Acórdão 1441/2016-TCU-Plenário estabeleceu que, para os processos que tramitam neste Tribunal, incide a regra dos arts. 202 e 205 do Código Civil, ou seja, a prescrição geral de dez anos a partir da ocorrência dos fatos, e a interrupção do prazo prescricional pelo ato que ordena a citação no âmbito do TCU. Após a interrupção, reinicia-se a contagem do prazo de dez anos para que o processo seja julgado.
Conforme consta no relatório que antecede este voto, a citação e audiência foram autorizadas em 24/9/2018. Considerando que o interstício entre as ocorrências e os mencionados atos é superior aos dez anos consignados no referido acórdão, restou prescrita a pretensão punitiva desta Corte.
Sendo assim, as informações constantes do processo não permitem concluir pela regular aplicação dos recursos, cabendo, portanto, julgar irregulares as contas do responsável, condenando-o ao pagamento do débito apurado nos autos, todavia sem aplicação das multas previstas nos arts. 57 e 58 da referida Lei. 
	Ante o exposto, voto por que o Tribunal adote o Acórdão que ora submeto à deliberação deste Colegiado.
TCU, Sala das Sessões Ministro Luciano Brandão Alves de Souza, em 25 de agosto de 2020.
Ministro BRUNO DANTAS 
Relator